臺灣高等法院臺中分院民事判決　　　九十年度上字第三○○號
　　上　訴　人　朝陽砂石股份有限公司
　　法定代理人　乙○○
　　被上訴　人　上慶營造工程有限公司
　　法定代理人　甲○○
右當事人間請求清償借款事件，上訴人對於中華民國九十年四月六日台灣南投地方法
院八十九年度訴字第六三八號第一審判決提起上訴，本院判決如左：
    主    文
上訴駁回。
第二審訴訟費用由上訴人負擔。
    事實及理由
一、本件上訴人起訴主張：被上訴人甲○○於民國（下同）八十六年與八十七年間陸
    續向訴外人乙○○借款共計新台幣（下同）一百十八萬四千元，於八十八年四月
    二十二日償還十六萬四千四百元，尚欠一百零一萬九千六百元，屢經催討，未獲
    清償，而乙○○業將上開債權讓與上訴人，上訴人並以起訴狀繕本作為讓與通知
    之意思表示，為此依借貸法律關係，請求被上訴人清償前開借款及利息。又被上
    訴人甲○○自八十六年五月二十日至八十七年九月十五日止均係被上訴人上慶營
    造工程有限公司（下稱上慶公司）之負責人，且被上訴人甲○○於借貸之際，均
    向乙○○表明係因被上訴人上慶公司承攬台灣省中興醫院（現為行政院衛生署中
    興醫院，下簡稱中興醫院）連結走廊及福利社工程之需，故被上訴人甲○○若抗
    辯非以其個人名義借款，而係被上訴人上慶公司所借，上訴人併以被上訴人上慶
    公司為備位請求之對象等語。並聲明：（一）原判決廢棄。（二）先位聲明：被
    上訴人甲○○應給付上訴人一百零一萬九千六百元及自起訴狀繕本送達翌日起至
    清償日止，按週年利率百分之五計算之利息；備位聲明：被上訴人上慶公司應給
    付上訴人一百零一萬九千六百元及自起訴狀繕本送達翌日起至清償日止，按週年
    利率百分之五計算之利息。（三）願供擔保，請准宣告假執行。
二、被上訴人則以：上訴人對貸款人究係上訴人或乙○○？借款人係被上訴人甲○○
    或被上訴人上慶公司均無法確認，亦未舉證證明其自己或乙○○與被上訴人間之
    何人曾就消費借貸契約意思表示一致，有關清償期限、約定利息等條件亦均付之
    闕如；乙○○交付被上訴人上慶公司之款項，實係其以被上訴人上慶公司名義承
    包中興醫院工程為給付各項貨款、工資之用，並非借款。被上訴人甲○○交付之
    支票，係乙○○擔心被上訴人上慶公司不交付嗣後向中興醫院領取之工程款，而
    要求簽發支票供作擔保之用，並非為借款而出具等語置辯。並聲明：（一）上訴
    駁回。（二）如受不利益判決，願供擔保請准免為假執行。
三、上訴人主張：八十六年五月二十日因被上訴人上慶公司投標中興醫院新建工程，
    訴外人乙○○於八十六年五月二十日以其本人名義，向台灣中小企業銀行申請面
    額二十七萬四千元、受款人為中興醫院之保付支票一紙，由被上訴人甲○○持以
    為押標金；八十七年五月十一日被上訴人上慶公司會計林美慧至乙○○工作場所
    ，向乙○○之妻李淑熹領取現金二十八萬元，並當場交付發票人為甲○○、付款
    人為草屯鎮農會、面額為二十八萬元、票號為ＦＡ0000000號之支票一紙
    ；八十七年五月二十六日林美慧至乙○○工作場所，向李淑熹領取現金十八萬元
    ，並當場交付發票人為甲○○、付款人為草屯鎮農會、面額為十八萬元、票號為
    ＦＡ0000000號之支票一紙；八十七年六月十五日被上訴人甲○○在上訴
    人公司向李淑熹領取現金三十萬元，並當場交付發票人為上慶公司、付款人為臺
    灣土地銀行、面額為三十萬元、票號為ＢＰＡ0000000號之支票一紙；八
    十七年九月十五日林美慧至上訴人公司，向李淑熹拿取發票人為上訴人、付款人
    為臺灣中小企業銀行、發票日為八十七年九月十五日、面額為十五萬元、票號為
    ＡＳ0000000號之支票一紙，林美慧並交付發票人為上慶公司、付款人為
    臺灣土地銀行、面額為十五萬元、票號為ＢＰＡ0000000號之支票一紙，
    共計被上訴人甲○○自乙○○處取得一百十八萬四千元之款項。被上訴人甲○○
    嗣因中興醫院退回履約保證金之百分之六十，於八十八年四月二十二日將十六萬
    四千四百元存入乙○○設於臺灣中小企業銀行草屯分行帳號000000000
    00帳戶等情，為被上訴人所不爭執，並有台灣中小企業銀行支票申請書、取款
    憑條、保付支票影本各一份、支票影本五紙及上慶公司帳簿影本一份，錄音帶譯
    文等為證，並據證人林美慧、李淑熹證述屬實，堪信為真實。
四、按當事人主張有金錢借貸關係存在，須就其發生所須具備之特別要件即金錢之交
    付與借貸意思表示相互一致負舉證責任，若僅證明有金錢之交付，未證明借貸意
    思表示相互一致者，尚不能認有金錢借貸關係存在。次查民事訴訟如係由原告主
    張權利，應先由原告負舉證之責，若原告先不能舉證，以證實自己主張之事實為
    真實，則被告就其抗辯事實即令不能舉證，或所舉證尚有疵累，亦應駁回原告之
    請求（最高法院十七年上字第九一七號判例，最高法院八十八年度台上字第一０
    一三號判決參照）。本件上訴人另主張：訴外人乙○○給付之上開款項，係貸與
    被上訴人甲○○之借款，乙○○分別於八十九年三月二十五日將對債務人甲○○
    之債權讓與上訴人九十一萬元，於同年七月一日再讓與上訴人十萬九千六百元。
    又因被上訴人甲○○為被上訴人上慶公司之負責人，且被上訴人甲○○於借貸之
    際，均向乙○○表明係因被上訴人上慶公司承攬中興醫院工程之需，故被上訴人
    甲○○若抗辯非以其個人名義借款，而係被上訴人上慶公司所借，上訴人併以被
    上訴人上慶公司為備位請求之對象，故於八十九年七月一日同日乙○○另將對被
    上訴人上慶公司之一百零一萬九千六百元之債權讓與上訴人，上訴人既因前揭債
    權讓與而取得乙○○對被上訴人甲○○或乙○○對被上訴人上慶公司之借款債權
    ，有債權讓與書三紙為憑，並以本件起訴狀繕本之送達作為債權讓與之通知，被
    上訴人甲○○或被上訴人上慶公司依消費借貸之法律關係，自應負返還借款之責
    任等語；被上訴人則否認自乙○○處受領之上開款項係借款，辯稱：上開款項實
    係乙○○以被上訴人上慶公司名義承包中興醫院工程，為給付各項貨款、工資之
    用。被上訴人交付乙○○之支票，係乙○○擔心被上訴人上慶公司不交付嗣後向
    中興醫院領取之工程款，而要求簽發支票供作擔保之用，並非為借款而出具等語
    。本件被上訴人確自乙○○處取得上開款項已如前述，然被上訴人既否認其與乙
    ○○間有何借貸關係存在，參諸前開說明，自應由上訴人就乙○○與被上訴人間
    借貸關係之特別要件事實，即借貸雙方之借貸意思表示互相一致之事實負舉證責
    任，經查：
（一）上訴人主張乙○○交付被上訴人之前揭款項係借款，無非以中興醫院之工程，
      係由被上訴人上慶公司所承包，乙○○於八十六年五月二十日以其本人名義，
      向台灣中小企業銀行申請面額二十七萬四千元、受款人為中興醫院之保付支票
      一紙，由被上訴人甲○○持以為押標金，自係貸與被上訴人之款項，且上訴人
      既持有被上訴人名義立具之前揭支票，被上訴人上慶公司帳簿影本中分別於八
      十七年五月十一日、八十七年五月二十六日、八十七年六月十五日、八十七年
      九月十五日共四次受領之金額共九十一萬元，科目均列為「乙○○墊付款」，
      每筆金額數目亦與上訴人前揭持有之支票四紙相符，自得證明上開款項係借款
      為憑。
（二）然查，上訴人對於本件系爭借款之法律關係，於台灣南投地方法院八十八年度
      訴字第六五號給付借款事件中，起訴主張：被上訴人甲○○於八十八年間向上
      訴人借款九十一萬元（見台灣南投地方法院八十八年度訴字第六五號卷宗第四
      頁）；嗣於審理中改稱為被上訴人上慶公司向上訴人借款，被上訴人甲○○為
      借款之保證人，請求追加被上訴人甲○○為共同被告，請求被上訴人連帶給付
      上訴人九十一萬元（見前揭八十八年度訴字第六五號卷宗第四十八頁）；其後
      又改稱被上訴人係向乙○○借款，上訴人係受讓乙○○之債權，並提出前揭面
      額二十七萬四千元、受款人為中興醫院之保付支票，及前揭發票日為八十七年
      九月十五日、面額為十五萬元、票號為ＡＳ0000000支票，及被上訴人
      會計林美慧簽收證明於八十七年五月二十六日受領十八萬元之明細表影本，八
      十九年三月二十五日債權讓與書為證（見前揭八十八年度訴字第六五號卷宗第
      七十五頁至第八十六頁）；於本件訴訟則主張：訴外人乙○○給付之上開款項
      ，係貸與被上訴人甲○○之借款，乙○○分別於八十九年三月二十五日將對債
      務人甲○○之債權讓與上訴人九十一萬元，於同年七月一日再讓與上訴人十萬
      九千六百元。又因被上訴人甲○○為被上訴人上慶公司之負責人，且被上訴人
      甲○○於借貸之際，均向乙○○表明係因被上訴人上慶公司承攬中興醫院工程
      之需，故被上訴人甲○○若抗辯非以其個人名義借款，而係被上訴人上慶公司
      所借，上訴人併以被上訴人上慶公司為備位請求之對象，故於八十九年七月一
      日同日乙○○另將對被上訴人上慶公司之一百零一萬九千六百元之債權讓與上
      訴人。由上訴人以上歷次陳述觀之，上訴人對於借款人究為上訴人本身或是乙
      ○○？借款之對象係被上訴人上慶公司或被上訴人甲○○？借款之時間為何？
      自始之陳述即多有矛盾，是本件交付被上訴人之上開款項之原因是否確為消費
      借貸，已非無疑。
（三）證人即乙○○之妻李淑熹於原審固證稱：本件借款是甲○○借的等語。然查，
      由前揭四張支票均未將發票日填載完全，欠缺票據應記載之事項，依票據法第
      十一條第一項前段之規定，應認為無效，不得據以行使票據權利等情觀之，李
      淑熹受領上開四張欠缺應記載事項支票，顯非係作為借款之擔保或日後供作清
      償之用；又上訴人所主張乙○○對被上訴人之借貸關係，並未有清償期或利息
      之約定；且乙○○係於八十六年五月二十日向台灣中小企業銀行申請面額二十
      七萬四千元之保付支票交被上訴人甲○○持為投標中興醫院工程之押標金，距
      其分別於八十七年五月十一日、八十七年五月二十六日、八十七年六月十五日
      、八十七年九月十五日共四次交付被上訴人九十一萬元時，相隔最近之時間亦
      接近一年之久，若該二十七萬四千元果為借款，則乙○○在被上訴人就二十七
      萬四千元已積欠近一年，尚未清償分文、亦未給付利息之情形下，尚分四次分
      別貸與被上訴人二十八萬元、十八萬元、三十萬元、十五萬元，顯與常情有違
      ，是證人李淑熹之上開證言自不足採。
（四）被上訴人上慶公司之股東除被上訴人甲○○外，尚有蔡明維、乙○○、施明宏
      及吳美玲等四人，而該五位股東之出資額復均相同，有公司登記事項卡影本一
      紙附卷可稽。證人蔡明維於台灣南投地方法院八十九年度投簡字第六七號清償
      借款事件中證稱：「我是被告公司（即被上訴人上慶公司）股東，上慶公司有
      名義上承攬中興醫院工程，原告法代（即乙○○）也是公司股東，當時大家股
      東有約定誰標得工程盈虧自負，本件工程是原告法代（即乙○○）以上慶公司
      名義標得的」（見該卷宗八十九年三月二十一日言詞辯論筆錄）；證人洪國材
      （即上慶公司股東吳美玲之夫）於原審亦證稱：「這件工程是乙○○託人去拿
      標單的，而當初成立這間公司，股東間有約定，任何人去投標都要自負盈虧，
      工程進行中，工資及材料都要先行自付，工程結束之後再跟公司結算所有債權
      債務，而本件工程是因設計較實際施工的板模或混凝土數量都比較少，才會導
      致虧損，引發本件債務」（見原審卷第一三五頁）。另由上訴人提出被上訴人
      上慶公司之帳簿影本中記載：八十六年五月二十一日被上訴人上慶公司係將前
      揭乙○○交付被上訴人之押標金記載在「押標金轉履約保證」科目下，支出金
      額二十七萬四千元，其後陸續支出標單、影印及計算合約單價及工資、材料款
      等工程費用數十筆；上開帳簿中記載為收入項下者僅有科目列為「乙○○墊付
      款」，分別於八十七年五月十一日、八十七年五月二十六日、八十七年六月十
      五日、八十七年九月十五日共四次自乙○○受領之九十一萬元。由上開帳簿之
      記載觀之，本件被上訴人上慶公司承包中興醫院工程之款項，顯均係由乙○○
      自己支出，或以乙○○墊付款之收入供作工程所需支出之用，與前揭證人蔡明
      維、洪國才上開：工資材料均由得標股東自負盈虧，中興醫院工程是乙○○標
      的之證詞情節相符。上訴人主張：證人蔡明維、洪國才與被上訴人上慶公司有
      利害關係，其證言不足採信，上訴人自己有辦公處所、會計人員儘可自己支付
      工程費用云云，並無足取。另以投標中興醫院工程之保付支票係乙○○自己申
      請，由被上訴人繳納而並未另立借據，亦未另在帳簿上記載。被上訴人甲○○
      於中興醫院退回履約保證金之百分之六十時，旋於同日將十六萬四千四百元存
      入乙○○設於臺灣中小企業銀行草屯分行帳號00000000000帳戶中
      等情綜合以觀，本件應認中興醫院工程確係如被上訴人所辯，係乙○○以被上
      訴人上慶公司名義承包，依公司成立時股東間之約定，押標金二十七萬四千元
      本即應由乙○○自行支出，八十七年五月十一日、八十七年五月二十六日、八
      十七年六月十五日、八十七年九月十五日共四次被上訴人自乙○○受領之九十
      一萬元，亦均係乙○○以被上訴人上慶公司名義承包中興醫院工程，為給付各
      項貨款、工資之用而交付被上訴人；被上訴人交付乙○○之支票，係作為被上
      訴人上慶公司日後向中興醫院領取工程款後，乙○○向被上訴人上慶公司結算
      盈虧之憑證，並非為借款而出具。又承包中興醫院工程之合約保證人係由被上
      訴人上慶公司循公司互保之例，邀請同業之營造公司作保等情，亦據證人張溎
      洲及洪森山於台灣南投地方法院八十九年投簡字第六七號清償貸款事件作證時
      供述綦詳（見該卷宗八十九年六月二十日言詞辯論筆錄），是上訴人主張：既
      為乙○○承包之工程，保證人何以係被上訴人上慶公司所覓，顯不何常理云云
      ，亦無足取。是應認乙○○支出投標金及交付被上訴人之上開款項，原因確非
      消費借貸，而係供作乙○○自己承包中興醫院工程之支出，已屬無疑。
五、綜上所述，乙○○支出投標金及交付被上訴人之上開款項，原因既非消費借貸，
    而係供作乙○○自己承包中興醫院工程之支出，乙○○對於被上訴人即無金錢借
　　貸償還請求權可言；上訴人主張由乙○○處受讓該消費借貸債權即無可採，上訴
　　人對被上訴人均無金錢借貸償還請求權存在。從而上訴人先位聲明請求被上訴人
　　甲○○給付上訴人一百零一萬九千六百元，及自起訴狀繕本送達之翌日起至清償
　　日止，按年息百分之五計算之利息，與備位聲明請求被上訴人上慶公司給付上訴
　　人一百零一萬九千六百元，及自起訴狀繕本送達之翌日起至清償日止，按年息百
　　分之五計算之利息，均為無理由，均不應准許。其假執行之聲請亦失所附麗，應
　　併予駁回。原審為上訴人敗訴之判決，及駁回其假執行之聲請，並無不合。上訴
    意旨指摘原判決不當，求予廢棄改判，為無理由，應予駁回。
六、本件事證已臻明確，兩造其餘之攻擊防禦方法及舉證，經核均於判決結果無影響
    ，爰不一一論列，併此敘明。
據上論結，本件上訴為無理由，依民事訴訟法第四百四十九條第一項、第七十八條，
判決如主文。
中　　　華　　　民　　　國　　九十一　　年　　　三　　　月　　二十六　　日
~B1民事第二庭審判長法　官　童有德
~B2　　　　　　　　法　官　黃永泉
~B3　　　　　　　　法　官　翁芳靜
右為正本係照原本作成。
不得上訴。
~B 　 　　　　　　書記官　陳麗玉
中　　　華　　　民　　　國　　九十一　　年　　　三　　　月　　二十七　　日
　　　　　　　　　　　　　　　　　　　　　　　　　　　　　　　　　　　　Ｙ
